臺灣桃園地方法院刑事判決　　　　　　　　　　　　　九十一年度易緝字第二二號
　　公　訴　人　臺灣桃園地方法院檢察署檢察官
　　被　　　告　乙○○○
　　選任辯護人　宋嘉明律師
　　　　　　　　施小凡律師
右列被告因詐欺案件，經檢察官提起公訴（八十六年度偵字第三七四０四號），本院
判決如左：
        主  文
乙○○○無罪。
        理  由
一、公訴意旨略以：被告乙○○○（起訴書誤載為謝桂香）意圖為自己不法之所有，
    並基於概括犯意，於民國八十一年六月五日及同年十二月十五日，以籌集資金為
    由，用其名義召集民間互助會，每會分別須繳交新臺幣（下同）二萬元及一萬元
    之會款，約定每月由出價（利息）最高者得標並領取該會之會款；使甲○○陷於
    錯誤，先後參加前述之互助會，並給付乙○○○約壹佰萬元。詎前揭第二會於八
    十三年十一月十五日，尚餘八會時即停標，第一會於八十四年一月五日結束，乙
    ○○○即簽發發票日分別為八十四年六月十八日、八十四年七月十八日、八十四
    年八月十八日、八十四年九月十八日、面額各為新台幣（下同）拾伍萬元之支票
    四紙予甲○○充作得標金，乙○○○隨即舉家搬遷不知去向，經屆期提示，均不
    獲兌現，始知受騙。因認被告乙○○○涉犯刑法第三百三十九條第一項之詐欺罪
    嫌云云。
二、按犯罪事實應依證據認定之，無證據不得推定其犯罪事實，又不能證明被告犯罪
    者，應諭知無罪之判決，刑事訴訟法第一百五十四條、第三百零一條第一項分別
    定有明文。又被害人之陳述如無瑕疵，且就其他方面調查又與事實相符，固足採
    為科刑之基礎，倘其陳述尚有瑕疵，即不得採為論罪科刑之依據；又認定不利於
    被告之事實，須依積極證據，苟積極證據不足為不利於被告事實之認定時，即應
    為有利於被告之認定，更不必有何有利之證據，最高法院六十一年台上字第三○
    九九號、三十年上字第八一六號判例意旨可資參照。又按刑法第三百三十九條第
    一項之詐欺罪，必須行為人自始基於不法所有之意圖，以詐術使人交付財物，始
    能構成，所謂以詐術使人交付，必須被詐欺人因其詐術而陷於錯誤，若其所用方
    法，不能認為詐術，亦不致使人陷於錯誤，即不構成該罪，最高法院四十六年臺
    上字第二六０號著有判例。至於民事債務當事人間，若有未依債務本旨履行給付
    之情形，在一般社會經驗而言，原因非一；其因不可歸責之事由無法給付，或因
    合法得對抗他造主張抗辯而拒絕給付，甚至債之關係成立後，始行惡意遲延給付
    ，皆有可能，非必出於自始無意給付之詐欺犯罪一端；又刑事被告依法不負自證
    無罪之義務，故在別無積極證據之情形下，自難違反刑事訴訟法第一百五十四條
    之規定，以被告單純債務不履行之狀態，推定被告自始即有不法所有之意圖而施
    用詐術。又按告訴人告訴，係以使被告受刑事訴追為目的，是其陳述是否與事實
    相符，仍應調查其他證據以資審認。最高法院四十六年度臺上字第二六０號判例
    、五十二年度臺上字第一三○○號判例。
三、訊之被告乙○○○堅決否認有詐欺之犯行，辯稱：伊雖有自任會首召集上開互助
    會二個，但第一個互助會已結束，第二個互助會雖於八十三年十一月十五日起因
    故停標，但在八十三年十一月二十五日以前，上開互助會均有正常運作，並未有
    冒標詐欺情事，且伊係因賭博案件被判處有期徒刑八月確定，為了躲避執行，所
    以才停會，且伊事後亦曾給付告訴人十五萬元，並無詐欺之意等語。經查：本件
    公訴人認被告涉有上開詐欺犯嫌，無非以告訴人甲○○之指述，及其所提出上開
    互助會會簿二紙、乙○○○所簽發之支票四紙及存款不足退票單一紙，為其主要
    論據。惟查：(一)被告確於八十二年間因賭博案件，經本院判處有期徒刑八月，
    並經台灣高等法院駁回上訴確定，嗣因拒不到案執行，於八十三年五月二十日遭
    台灣桃園地方法院檢察署檢察官發布通緝在案，此有台灣高等法院全國前案紀錄
    表在卷可憑。（二）被告於右揭時地召集上開互助會二個，第一個互助會於八十
    四年一月五日期滿，並未有冒標等情；而第二個互助會於八十三年十一月十五日
    起未能繼續開標而倒會（自八十一年十二月十五日間起至八十三年十一月十五日
    間止，已開標二十四會，計剩八個活會仍未開標），但在八十三年十一月十五日
    前，每月均有按月開標，並未有冒標等情，均為告訴人所不爭執，復有上開互助
    會會單乙二在卷可稽，堪予採信。（三）按民間互助會之會首收集會款後，拒不
    交付得標人而自行花用，因會首對於得標人僅係居於保證之地位，嗣後即或推卸
    責任，亦祇屬民事上之違約問題，最高法院二十八年上字第一四七九號判例意旨
    參照。故在被告向其餘會員收取會款而仍未給付告訴人前，被告所收取之八十四
    年一月五日會款，仍屬被告所有之財物，告訴人甲○○依其間之互助會契約關係
    ，對被告僅有請求給付上開得標會款之權利而已。再者，告訴人甲○○於本院審
    理中指稱：伊沒有去標過會，都是要繳會錢時，伊就將會錢交給被告之店員等語
    ，可知告訴人給付會款，係本於參加互助會之契約關係而給付。故被告雖於八十
    三年十一月十五日將每會一萬元之活會停標，及未給付告訴人甲○○於八十四年
    一月五日標得之每會二萬元之會款，惟其間仍應屬民事之債務不履行糾紛。何況
    姑不論被告事後給付告訴人之金額，究為其所供稱之十五萬元，或係告訴人指稱
    之七萬元，被告若係有意詐欺，本可於收取第一次之會款後即置之不理，何須將
    其召集每會二萬元之第一個互助會如期結束，及將前述每會一萬元之第二個互助
    會於開標二十四會，僅剩八個活會未標時才停標，且事後又給付告訴人七萬元或
    十五萬元會款之理？揆諸首揭說明，尚難逕以詐欺罪責相繩。此外，復查無其他
    積極證據足資認定被告有為詐欺之犯行，自應為無罪之諭知。
據上論斷，應依刑事訴訟法第三百零一條第一項，判決如主文。
本案經檢察官張立中到庭執行職務。
中      華      民      國    九十一    年      三      月    二十八    日
                                臺灣桃園地方法院刑事第二庭
                                      法  官   曾 正 耀
右正本證明與原本無異。
如不服本判決，應於判決送達後十日內向本院提出上訴狀( 應附繕本 )，上訴於
臺灣高等法院。
                                      書記官   文 巧 雲
中        華        民        國   九十一   年    三    月    二十九    日
